最高法院刑事判決　　　　　　九十六年度台上字第五三七七號
上　訴　人　福建高等法院金門分院檢察署檢察官
被　　　告　甲 ○ ○
　　　　　　乙○○○
　　　　　　丙 ○ ○
　　　　　　丁○○○
　　　　　　戊 ○ ○
　　　　　　己 ○ ○
上列上訴人因被告等妨害投票案件，不服福建高等法院金門分院
中華民國九十六年七月十九日第二審判決（九十五年度上訴字第
一九號，起訴案號：福建連江地方法院檢察署九十四年度選偵字
第二號），提起上訴，本院判決如下：
    主  文
上訴駁回。
    理  由
按刑事訴訟法第三百七十七條規定，上訴於第三審法院，非以判
決違背法令為理由，不得為之。是提起第三審上訴，應以原判決
違背法令為理由，係屬法定要件。如果上訴理由狀並未依據卷內
訴訟資料，具體指摘原判決不適用何種法則或如何適用不當，或
所指摘原判決違法情事，顯與法律規定得為第三審上訴理由之違
法情形，不相適合時，均應認其上訴為違背法律上之程式，予以
駁回。本件原判決以公訴意旨略以：被告甲○○原設籍於台中市
○○○○街九二巷十九號四樓；被告乙○○○原設籍於台北縣永
和市○○路五四巷三號四樓；被告丙○○、丁○○○夫妻原設籍
於台北市○○路○段七一巷九弄十八號；被告戊○○原設籍於台
北市○○街一０二號三樓；被告己○○原設籍於彰化縣溪州鄉三
條村九甲巷十五之七號，為虛遷戶籍以取得選舉權，分別於民國
九十二年十月十七日將戶籍遷入連江縣南竿鄉馬祖村三二號（嗣
再於九十三年七月十四日、九十三年十二月十七日及九十四年三
月十一日輾轉於南竿鄉遷籍，最後設籍於莒光鄉田沃村六二號）
；九十四年三月二十五日遷入連江縣莒光鄉青帆村一一六號；九
十四年四月十五日、九十四年四月二十五日遷入連江縣莒光鄉田
沃村十一號；九十三年十一月十九日遷入連江縣莒光鄉青帆村四
號；九十四年三月十一日遷入連江縣莒光鄉田沃村六十二號，致
使連江縣南竿鄉戶政事務所及連江縣選舉委員會，於九十四年間
辦理「連江縣第四屆縣長、縣議員暨第八屆鄉長選舉」時，認被
告等人為具有選舉權人，予以公告確定，被告等人並於同年十二
月三日前往該戶籍所在地投票，致使該次縣長、縣議員暨鄉長選
舉之投票總數及投票得票率發生不正確之結果，因認甲○○等涉
犯（修正前）刑法第一百四十六條第一項（起訴書漏載第一項）
之妨害投票正確罪嫌。訊據被告等人固供承有於前揭時間將戶籍
自台灣地區遷入連江縣莒光鄉各址等情不諱，惟矢口否認有何妨
害投票正確之犯行，甲○○辯稱：其自九十二年十月起，即在馬
祖地區生活、工作，九十四年四月因工作銜接不上始返回台灣地
區工作，但終究要回來馬祖工作，故將戶籍遷回，與投票無關。
乙○○○辯稱：其因兒子陳宜道欲競選莒光鄉鄉長，故遷籍投票
，應無犯罪可言。丙○○、丁○○○均辯稱：其等因欲支持兒子
林滿國競選連江縣議員，故遷籍投票並無犯意。戊○○辯稱：其
於九十三年四月十九日與夫陳致勇結婚而將戶籍遷入夫家並在台
灣就業，為支持公公陳寶官競選縣議員而將戶籍遷回，應不為罪
。己○○辯稱：其舅舅陳宜道參選莒光鄉鄉長，且為便於返鄉服
替代役始遷回戶籍，並於畢業後回莒光鄉居住服兵役，非屬「幽
靈人口」各等語。經查：甲○○早於投票日前約二年之九十二年
十月十七日即遷入上址戶籍，遷入後復三次於馬祖地區內遷籍，
而甲○○自九十三年八月一日起至九十四年十二月五日止，在馬
祖停留之時間約有二十日之多，前後往來台灣、馬祖地區達三次
，每次於馬祖地區均停留三日至七日不等，且其於投票日前之九
十四年十一月二十八日即已進入馬祖地區，迄同年十二月五日始
離去，有其出入馬祖地區紀錄表一紙足憑。而乙○○○所供：其
本係於馬祖出生，於投票日前約八月之九十四年三月二十五日即
遷回本籍，依艙單紀錄及出入馬祖地區紀錄表所示，乙○○○自
九十三年八月一日起至九十四年十二月五日止，停留之時間亦達
五十六日，來往於台灣、馬祖地區達三次，每次於馬祖地區均停
留三日至四十八日以上不等。乙○○○坦承：其子陳宜道本次參
選莒光鄉鄉長才遷籍。戊○○供承：因係與馬祖地區公民陳致勇
結婚，而於九十三年十一月十九日將戶籍遷入馬祖，但因在台灣
地區工作，無法長住馬祖，曾將戶籍遷回台北，因設籍於外島可
享有機票優惠，適其公公陳寶官參選縣議員，才將戶籍遷回馬祖
。己○○供承：於投票日前八月餘之九十四年三月十一日遷籍，
且於九十五年二月九日徵召入營接受軍事訓練係替代役，於九十
五年三月二十四日前往指定單位服替代役，並各有其等出入馬祖
紀錄表、己○○之替代役徵集令、役籍表、學位證書可稽，已據
原審敘述明確。被告等人為因應就業、就學、服兵役、子女學區
或為福利給付等因素而遷籍，雖無法長住馬祖，但常有回住之事
實，且其等與候選人有親屬關係之正當關聯，其為支持親戚競選
而遷籍，為社會民情之常，核與所謂「幽靈人口」意圖使特定候
選人當選之妨害投票罪有別，是被告等所辯各情，尚可徵信，此
外，復無其他積極證據足資證明被告等有公訴人所指之各犯行，
其等犯罪自屬不能證明，因而撤銷第一審法院關於甲○○、乙○
○○、丙○○、丁○○○、戊○○部分之科刑判決，改判諭知被
告等五人無罪，並維持第一審法院諭知關於己○○無罪之判決，
駁回檢察官此部分之第二審上訴，已詳予說明其論斷所憑之依據
與理由，從形式上觀察，並無違背法令之情形存在。本件檢察官
上訴意旨略稱：(一)按行為人在主觀上意圖使特定人當選，在客觀
上未在選舉區繼續住居達四個月，而虛遷戶籍取得選舉權，足使
投票發生不正確結果，而該當於刑法上之妨害投票正確罪。本件
乙○○○實際居住于花蓮縣吉安鄉○○村○○路○段四十一號，
意圖使其子陳宜道當選福建省連江縣莒光鄉鄉長，而於九十四年
三月二十五日將其戶籍虛遷至該鄉田沃村六十二號。丙○○、丁
○○○夫妻實際上居住台北市○○路○段一五五巷二六弄七號二
樓及同段七一巷九弄十八號，意圖使其子陳滿國當選福建省連江
縣議員，而於九十四年四月間虛將其等之戶籍遷入該縣莒光鄉田
沃村十一號，此為乙○○○、丙○○及丁○○○等所自陳。己○
○亦自承：九十四年十一月九日之前住居彰化縣溪州鄉三條村九
甲巷十五之七號，於其就讀大葉大學研究所期間之九十四年三月
十一日，將戶籍遷入其舅舅陳宜道之戶內等語甚詳，其意圖使陳
宜道當選莒光鄉鄉長之情至明；原審或以被告等人為馬祖人士，
或嫁作馬祖人婦，或因服兵役等原因，早將戶籍遷於連江縣內，
認被告等人無使投票發生不正確結果之意圖，其採證與論述，難
謂為適法。(二)甲○○實際住居在花蓮縣吉安鄉○○村○○路○段
四十一號，卻於九十二年十月十七日虛將戶籍遷入連江縣南竿鄉
，其間歷經三次遷址，其自九十三年八月一日至九十四年十二月
五日，來往台灣、馬祖僅三次，實際停留時間約二十日，足認所
謂因工作之故而遷籍云云，應非可採。(三)戊○○實際住居在台北
縣土城市○○路○段一三一巷十號五樓，於九十三年十一月十九
日遷籍至莒光鄉田沃村六十二號，至九十四年十二月三日投票日
止，在莒光鄉停留之時間僅約八日，為原審所認定之事實，足認
戊○○亦屬虛遷戶籍，以取得選舉權，足使投票發生不正確結果
。(四)候選人之參選，無不籌劃多年，要難以被告等於投票前數月
或數年前遷籍，以認定被告等無使投票發生不正確結果之意圖。
又被告等人虛遷戶籍，以取得選舉權，不因與候選人間有親屬關
係而解免罪責，原審以被告等係因與馬祖地區具有親屬、工作、
兵役等社會事務之正當關聯，而為被告等無罪之諭知，顯非適法
云云。按證據之取捨與證據之證明力如何，均屬事實審法院得自
由裁量、判斷之職權；其取捨苟與經驗法則或論理法則無違，即
不得任意指為違法。按各地城鄉之發展不一，艱困地區人民，為
因應就業、就學、服兵役、子女學區或為福利給付等因素而遷籍
，致脫離戶籍所在而住居他處，但有常回住之事實，而與原戶籍
地仍保持相當之聯繫關係，之後因某特定因素而為回遷之事實，
此乃遷徙自由之內涵。被告等人或原籍馬祖，或嫁作馬祖人婦，
或因與馬祖地區具有親屬、工作、兵役等正當關聯，且依其平日
及投票日前後進出馬祖之紀錄以觀，被告等人常有回住馬祖，而
與原戶籍地保有相當之關聯，此與單純意圖支持特定候選人當選
，而虛偽遷入戶籍而取得選舉權之妨害投票正確罪者有別，已據
原審闡述甚詳，核無所指違背法令之情形存在。檢察官上訴意旨
純就原審採證認事職權之適法行使，及原判決已說明之事項為任
意指摘，核與法律規定得為第三審上訴理由之違法情形，不相適
合。其上訴為違背法律上之程式，應予駁回。
據上論結，應依刑事訴訟法第三百九十五條前段，判決如主文。
中    華    民    國  九十六  年    十    月   十一   日
                      最高法院刑事第四庭
                          審判長法官  莊  登  照
                                法官  黃  一  鑫
                                法官  林  秀  夫
                                法官  徐  昌  錦
                                法官  許  錦  印
      本件正本證明與原本無異
                                      書  記  官
中    華    民    國  九十六  年    十    月   十六   日
                                                      Ｋ
